【裁判字號】    98,上易,485
【裁判日期】    980319
【裁判案由】    詐欺
【裁判全文】
臺灣高等法院臺中分院刑事判決         98年度上易字第485號
上  訴  人  臺灣臺中地方法院檢察署檢察官
被      告  乙○○
上列上訴人因被告詐欺案件，不服臺灣臺中地方法院97年度易字
第4565號中華民國98年2月4日第一審判決（起訴案號：臺灣臺中
地方法院檢察署97年度偵字第24938 號），提起上訴，本院判決
如下：
    主  文
上訴駁回。
    理  由
一、按「不服地方法院之第一審判決而上訴者，應向管轄第二審
    之高等法院為之。上訴書狀應敘述具體理由。上訴書狀未敘
    述上訴理由者，應於上訴期間屆滿後20日內補提理由書於原
    審法院。逾期未補提者，原審法院應定期間先命補正」、「
    第二審法院認為上訴書狀未敘述理由或上訴有第362 條前段
    之情形，應以判決駁回之。但其情形可以補正而未經原審法
    院命其補正者，審判長應定期間先命補正」，民國96年7 月
    4 日修正公布、同年月6 日施行之刑事訴訟法第361 條、第
    367 條分別定有明文。職是，不服地方法院之第一審判決而
    上訴者，其上訴書狀應敘述具體理由，至於上訴理由是否具
    體，係屬第二審法院審查範圍，則不在命補正之列，此參照
    上開條文之修正理由自明。
二、再所稱具體理由，係指須就不服之判決為具體之指摘而言，
    如僅泛稱原判決認事用法不當或採證違法、判決不公等，均
    非具體理由（法院辦理刑事訴訟案件應行注意事項第162 點
    參照）。復按「所謂具體理由，必係依據卷內既有訴訟資料
    或提出新事證，指摘或表明第一審判決有何採證認事、用法
    或量刑等足以影響判決本旨之不當或違法，而構成應予撤銷
    之具體事由，始克當之（例如：依憑證據法則具體指出所採
    證據何以不具證據能力，或依憑卷證資料，明確指出所為證
    據證明力之判斷如何違背經驗、論理法則）；倘僅泛言原判
    決認定事實錯誤、違背法令、量刑失之過重或輕縱，而未依
    上揭意旨指出具體事由，或形式上雖已指出具體事由，然該
    事由縱使屬實，亦不足以認為原判決有何不當或違法者（例
    如：對不具有調查必要性之證據，法院未依聲請調查亦未說
    明理由，或援用證據不當，但除去該證據仍應為同一事實之
    認定），皆難謂係具體理由，俾與第二審上訴制度旨在請求
    第二審法院撤銷、變更第一審不當或違法之判決，以實現個
    案救濟之立法目的相契合，並節制濫行上訴」（最高法院97
    年度台上字第892 號判決意旨參照）。是如上訴理由書狀並
    未依據卷內訴訟資料，具體指摘原判決認事用法有何違法或
    不當之情形，即屬上訴未敘述具體理由。又上訴書狀未敘述
    具體理由者，其上訴即屬於刑事訴訟法第362 條前段所定「
    上訴不合法律上之程式」之情形，第二審法院自應依同法第
    367 條之規定，以判決駁回之。
三、本案被告乙○○經原審以不能證明犯罪為由，而諭知無罪，
    檢察官不服原審判決提起上訴，上訴意旨謂以：(一)按金融存
    款帳戶，事關存戶個人財產權益之保障，與存戶之提款卡、
    密碼結合，其專屬性、私密性更形提高，非本人或與本人具
    密切之關係者，難認有何理由可自由流通使用存摺、提款卡
    及密碼，一般人亦均有應妥為保管存摺、提款卡及密碼，以
    防止被他人冒用之認識，縱有特殊情況偶有將存摺、提款卡
    及密碼交付他人之需，亦必深入了解其用途後再行提供以使
    用，恆係吾人日常生活經驗事理；且金融帳戶為個人理財之
    工具，申請開設金融帳戶並無任何特殊之限制，一般民眾皆
    可以存入最低開戶金額之方式申請開戶，一個人可以在不同
    之金融機構申請多數之存款帳戶使用，並無何困難，此乃眾
    所週知之事實，則依一般人之社會生活經驗，苟見非親非故
    之人不以自己名義申請開戶，反向他人蒐集金融機構帳戶供
    己使用，衡情當知悉蒐集金融帳戶者，係將所蒐集之帳戶用
    以從事財產犯罪，況現今社會上，詐騙者蒐購人頭帳戶，持
    以作為信貸、手機簡訊詐欺之事，常有所聞，提供甚或出賣
    、出借帳戶予非親非故之人，受讓人係為從事財產犯罪，已
    屬人盡皆知之事；(二)查本件被告於警詢及偵訊中供稱：對方
    指定伊去辦臺中商銀帳戶，說要做薪資轉帳用，伊也覺得很
    奇怪，但沒有想這麼多，伊把存摺及提款卡交給對方，密碼
    依對方指定設為123456，對方本來要伊申請2個帳戶，1個公
    司用，1個伊用，結果伊只申請1個，因為怕被騙，伊先拿 1
    個帳戶給對方，對方說如果要聘請伊，就叫伊再去開1 個帳
    戶，該帳戶就是要給伊使用，伊交給1位約25、26 歲的人，
    沒有簽收，也不知道公司名稱，也不知道公司地址等語，足
    徵被告對於應徵之公司之名稱及地址均不知悉，對於對方要
    求開辦帳戶亦心存疑慮，竟願將其所申辦之存摺、金融卡交
    付，並密碼告知予與其於身分上不具密切關係之人，可見被
    告存有容任他人不法使用之幫助詐欺取財之間接故意，至為
    顯然；(三)參以時下以人頭帳戶詐騙被害人匯款之行為甚為猖
    獗，此經媒體廣為報導，政府機關及各家金融行庫尚多次呼
    籲民眾應謹慎控管己有之帳戶且勿交付個人帳戶以免淪為詐
    騙者之幫助工具，是依一般人之智識及社會經驗，極易認知
    收受帳戶者悖於常情未使用自己之帳戶而使用他人帳戶，顯
    為遂行存提款紀錄不易循線追查之目的，自可產生該收受帳
    戶者係用不法犯罪之合理懷疑，衡諸被告為成年人，具有一
    定智識程度，其就上情顯難諉為不知，是被告既仍交付存摺
    、金融卡並告知金融卡密碼，顯就收受者縱用以詐欺一節，
    予以容任，更足見被告有幫助收受帳戶之人利用其帳戶為詐
    欺取財之不確定故意甚明。從而，原審認定被告交付帳戶存
    摺、提款卡予他人，係遭詐騙集團所詐騙，實難令人信服；
    (四)一般人均妥善保管金融帳戶存摺、金融卡，若不慎遺失或
    遭他人取去無法索回，當即刻向金融機構申請掛失或報警，
    避免個人財產權益受不測損害，惟被告於交付他人帳戶仍未
    取得工作後，卻未申請掛失帳戶或報警處理，顯見被告就該
    帳戶之去向及用途亳不在意，應係交付他人管領使用無訛，
    原審就此未予深究，即以被告交付帳戶所為，係遭詐騙集團
    詐騙，無幫助詐欺之認識，而判決被告無罪，難認正確。綜
    上所述，原審判決認事用法既有違誤，爰請撤銷原判決，另
    為適當之判決云云。
四、經查，原審依全辯論意旨及調查證據之結果，已說明「(一)本
    件被告所開立之上開帳戶，遭詐騙集團利用作為向被害人甲
    ○○詐欺取財之入帳帳戶，而被害人甲○○亦於遭詐騙後，
    確實存款5萬5,000元至上開帳戶等情，固據被害人甲○○指
    述綦詳，並有被告上開帳戶開戶資料、存款交易明細等在卷
    佐證，然上開資料，亦僅足以證明被害人確實因遭詐騙而將
    款項匯入被告所開立之上開帳戶之事實，尚無法據此逕以推
    認被告於交付帳戶予他人時，有容任他人使用而為幫助詐欺
    之犯行。(二)又被告辯稱伊因看報紙應徵電玩店試打員之工作
    ，因而應對方之要求而交付銀行帳戶存摺等資料，業據提出
    自由時報分類廣告影本1 份在卷為證（警卷第11頁）。且查
    ，被告所使用之室內電話00-00000000 號，與上開報紙廣告
    所刊登之0000-000000號聯絡電話，於97年9月23日至9 月26
    日間，確實有通話等情，亦有通聯紀錄1 份存卷可按（警卷
    第19頁），益證被告所辯非虛。(三)另刊登前開廣告之人，經
    檢察官另案追查結果，為陳鵬年、黃俊偉、施姓少年及綽號
    分別為『小偉』、『中外』之成年男子及『汪小姐』之成年
    女子共6 人所組成之詐欺集團。渠等以『小偉』為首，並以
    臺中市○區○○街30之1 號之陳鵬年租屋處為活動據點，於
    97年9 月中旬，先由『小偉』於自由時報上刊登內容為：『
    誠徵-電玩試打員-櫻花專員-薪56, 000元』之廣告，並留有
    0000000000、0000000000、0000000000號電話供應徵者作為
    聯絡之用。『小偉』、『汪小姐』與陳鵬年負責對撥打電話
    應徵工作之人為詐騙，佯稱：公司已經與遊藝場配合作弊，
    電玩試打員去打電動玩具時，一定會贏錢，但是為避免電玩
    試打員拿錢不繳回公司，故要先檢查電玩試打員之信用，而
    要求將存摺、提款卡及密碼交予公司，俟電玩試打員贏錢後
    ，將錢存入自己之銀行帳戶中，再由公司持提款卡金錢領出
    云云，以詐騙求職者之帳戶存摺等物品。計先後共有包括被
    告在內如附表所示之19人（被告部分為附表編號3 ），因誤
    信該廣告為真致陷於錯誤，而於如附表所示之時間、地點，
    將自己所有或持有之如附表所示之銀行帳戶之存摺、提款卡
    及密碼，分別交予黃俊偉、『中外』及施姓少年收取等情，
    業據臺灣臺中地方法院檢察署檢察官以97年度偵字第 24008
    、27735、28646號偵查終結，並對陳鵬年等人以詐欺罪嫌提
    起公訴在案，有前開起訴書1 份存卷可按。足堪認定被告辯
    稱係遭詐騙而交付銀行帳戶之存摺及提款卡等資料，應可採
    信。綜上所述，被告上開帳戶固遭詐欺集團利用作為詐欺取
    財之入帳帳戶，然被告交付帳戶、存摺及提款卡予詐欺集團
    ，既係因受騙而交付，難認被告對於交付之帳戶資料將遭詐
    欺集團使用作為行騙之工具有所認識，本院綜合公訴人所提
    出之上開證據及卷內之所有直接及間接證據後，認為尚無法
    達到令通常一般之人均不致於有所懷疑，而得確信被告確有
    公訴人所指上開幫助詐欺取財之犯行。此外，復查無其他積
    極之證據，足資證明被告確有上開幫助詐欺取財之犯行，揆
    諸首揭法條及判例、判決意旨，應認不能證明被告犯罪，依
    法應為被告無罪之諭知。」等情，其認事用法尚無違誤，檢
    察官雖以前揭情詞提起上訴，然檢察官並未提出積極之新證
    據證明被告係基於幫助詐欺取財之故意或不確定故意，而將
    其申辦之帳戶存摺、金融卡及密碼交付詐騙集團人員，僅以
    推論、臆測方式認被告「應該有」幫助詐欺之不確定故意，
    復未依憑卷證資料，明確指出原審所為證據證明力之判斷如
    何違背經驗、論理法則，或提出新事證，指摘或表明原審有
    何採證認事、用法或量刑等足以影響判決本旨之不當或違法
    。是檢察官所提上訴書中敘述之理由，顯與刑事訴訟法第36
    1條第2項規定上訴書狀所應具備之具體理由未合，本件上訴
    即屬不合法律上之程式，爰不經言詞辯論，逕予判決駁回。
五、據上論斷，應依刑事訴訟法第367條前段、第372條，判決如
    主文。
中    華    民    國    98    年     3    月    19    日
            刑事第五庭  審判長法  官  趙  春  碧
                              法  官  賴  恭  利
                              法  官  何  秀  燕
以上正本證明與原本無異。
不得上訴。
                              書記官  郭  振  祥
中    華    民    國    98    年     3    月    19    日


司法院資訊處製作；財團法人民間司法改革基金會備份。
